【裁判字號】    99,訴,348
【裁判日期】    991230
【裁判案由】    塗銷所有權移轉登記
【裁判全文】
臺灣嘉義地方法院民事判決               99年度訴字第348號
原      告  台新國際商業銀行股份有限公司
法定代理人  吳清文
訴訟代理人  施振源
被      告  呂美華
            張林玉珠
上列當事人間塗銷所有權移轉登記事件，本院於民國99年12月16
日言詞辯論終結，判決如下：
    主  文
原告之訴駁回。
訴訟費用由原告負擔。
    事實及理由
壹、程序部分
  一、按「訴狀送達後，原告不得將原訴變更或追加他訴。但有
      下列各款情形之一者，不在此限：二、請求之基礎事實同
      一者。」為民事訴訟法第255 條第1 項第2 款所明定。
    本件起訴時訴之聲明部分聲明原為：
    (二)先位聲明
      1.被告呂美華、張林玉珠就水上鄉○○段443 建號（門牌
        ：嘉義縣水上鄉○○路○段139 巷3 弄8號 ）建物於地
        政事務所所為買賣之債權行為及95年7 月27日所為所有
        權移轉之物權行為，均應予以撤銷。
      2.被告張林玉珠應就上開不動產於95年7 月27日以買賣為
        原因所為之所有權登記予以塗銷，回復為被告呂美華名
        義。
    (二)備位聲明
      1.被告就上揭不動產之所有權持分之買賣債權行為及移轉
        所有權之物權行為均應予撤銷。
      2.被告張林玉珠就上揭不動產之所有權持分移轉登記應塗
        銷，回復登記為呂美華所有。
        3.訴訟費用由被告等共同負擔。
    訴訟標的原為：
    (一)先位聲明部分：民法第87條第2 項、第244 條第1 項、第
      244 條第4 項。
    (二)備位聲明部分：民法第244 條第2 項。
    原告復於99年7 月1 日言詞辯論時當庭以言詞並於99年9 月
    30日具狀變更訴之聲明及訴訟標的如下：
    (一)先位聲明
      1.確認被告呂美華、張林玉珠就水上鄉○○段443 建號建
        物（門牌：嘉義縣水上鄉○○路○段139 巷3 弄8 號）
        於95年7 月17日所訂立之買賣契約關係不存在。
      2.被告張林玉珠應就上開土地及建物於95年7 月27日以買
        賣為原因所為之所有權移轉登記予以塗銷，並回復為被
        告呂美華名下所有。
    (二)備位聲明
      1.被告呂美華、張林玉珠就上揭不動產於95年7 月17日以
        買賣原因所為債權行為及於95年7 月27日所有權移轉登
        記之物權行為，均應予撤銷。
      2.被告張林玉珠應將上揭不動產於95年7 月27日經地政機
        關以買賣為原因所為之所有權移轉登記，予以塗銷，並
        回復登記為被告呂美華名下所有。
      3.訴訟費用由被告等共同負擔。
    (三)訴訟標的
      1.先位聲明部分：民法第87條第1 項、第113 條、第242
        條。
      2.備位聲明部分：民法第244 條第2 項、第244 條第4 項
        、第242 條。
    原告前揭所為，核為訴之變更，因與原來訴之請求間核具共
    同性，且在社會生活上可認為關連，而就原請求之訴訟及證
    據資料，於審理繼續進行在相當程度範圍內具有一體性，得
    期待於後請求之審理予以利用，故其為訴之變更後與原訴之
    基礎事實顯屬同一，與民事訴訟法第255 條第1 項第2 款規
    定相符，依前說明，應予准許，合先敘明。
  二、本件被告2 人均經合法通知，未於言詞辯論期日到場，核
      無民事訴訟法第386 條所列各款情形，爰依原告之聲請，
      由其一造辯論而為判決。
貳、實體部分
甲、原告方面
  一、聲明
    (一)先位聲明
      1.確認被告呂美華、張林玉珠就水上鄉○○段443 建號建
        物（門牌：嘉義縣水上鄉○○路○段139 巷3 弄8 號）
        於95年7 月17日所訂立之買賣契約關係不存在。
      2.被告張林玉珠應就上開土地及建物於95年7 月27日以買
        賣為原因所為之所有權移轉登記予以塗銷，並回復為被
        告呂美華名下所有。
    (二)備位聲明
      1.被告呂美華、張林玉珠就上揭不動產於95年7 月17日以
        買賣原因所為債權行為及於95年7 月27日所有權移轉登
        記之物權行為，均應予撤銷。
      2.被告張林玉珠應將上揭不動產於95年7 月27日經地政機
        關以買賣為原因所為之所有權移轉登記，予以塗銷，並
        回復登記為被告呂美華名下所有。
      3.訴訟費用由被告等共同負擔。
  二、陳述
    (一)被告呂美華於92年6 月向原告申請卡號0000000000000000
      號之現金卡使用，詎其至99年4 月22日止，消費記帳尚餘
      新台幣（以下同）861,556 元整（內含消費本金458,712
      元、利息402,844元整）未按期給付，目前已逾期達1,439
      天。
    (二)查被告呂美華於95年4 月6 日在本行帳款即開始逾期，而
      其所有權移轉登記時間點為95年7 月27日，且受轉讓人即
      被告張林玉珠為其婆婆，故顯有脫產之嫌疑，被告間為避
      免被告呂美華因債務問題，導致其不動產持分遭各債權銀
      行強制執行，竟於95年7 月27日將該系爭不動產完成移轉
      登記，此由查該筆不動產已設有抵押權，而買賣之後，其
      抵押權並無塗銷又無債務人之變更，顯不符合一般交易慣
      例，足證被告間移轉不動產之行為，乃係「通謀虛偽意思
      表示」，其目的在逃避債權人之追償，且該系爭不動產之
      移轉時間又在被告呂美華債務發生逾期未清償之後，故以
      買賣行為之名行脫產之實至為明顯，依民法第87條第1 項
      之規定，其法律行為應屬無效，依民法第113 條之規定，
      無效法律行為之當事人，於行為當時知其無效，或可得而
      知者，應負回復原狀或損害賠償之責任。又按債務人怠於
      行使權利時，債權人因保全債權，得以自己之名義，行使
      其權利，民法第242 條訂有明文。故被告間之買賣關係及
      所有權移轉行為若為通謀虛偽意思，則依民法113 條之規
      定應回復原狀，故本件系爭不動產所有權應仍屬於被告呂
      美華所有，原告主張依民法第242 條代位被告呂美華之所
      有權權利，請求被告張林玉珠依民法第113 條之規定回復
      登記於被告呂美華名下所有。
    (三)蓋債務人所有之財產除對於特定債權人設有擔保物權外，
      應為一切債務之總擔保，倘債務人財產已不足清償一切債
      務時，而竟將財產惡意脫產他人，且非用以清償具有優先
      受償權之債務，對於普通債權人甚不公平，即難謂無詐害
      行為，今被告呂美華將其所有之系爭不動產以買賣之名移
      轉登記為其婆婆即被告張林玉珠所有，顯為有害及債權之
      行為。
    (四)本件原告否認系爭買賣行為事實存在，依民事訴訟法第27
      7 條及最高法院相關判例意旨，自應由被告2 人就其主張
      之買賣關係存在之積極事實（如：合理對價關係、資金來
      源及來往記錄等，是否符合買賣之要件），負舉證責任。
      此乃就接近證據之難易言，雙方當事人對於買賣是否虛偽
      之事實，應由何方為舉證較易之情形，其舉證責任分配由
      較易舉證之當事人負擔，自較符合正義公平之原則，而被
      告2 人間之買賣原因事實、資金來源及流向均由被告2 人
      所掌握，因此被告2 人自始即接近及持有該財務資料，自
      應由被告2 人舉證較諸原告為合理且簡單，再者私人者之
      買賣或借貸，未如金融機構，幾無審核、徵信、估價及監
      督機制，故利用以債作價而逃避債權人藉由強制執行滿足
      債權者，時有所聞，況且本件張林玉珠係為呂美華之婆婆
      ，被告呂美華對原告負有借款債務，於可能將受強制執行
      之敏感時間，將系爭不動產以買賣為原因而移轉所有權登
      記予被告張林玉珠，就此親屬間之買賣關係是否屬真實，
      相較於一般第三人買賣，自應受較嚴格之檢驗。
    (五)縱前述先位聲明不成立，懇請鈞院依原告備位聲明審酌如
      后：依民法第244 條第2 項之規定，債權人得聲請法院撤
      銷之，故除懇請鈞院命其提出合理買賣價金、買賣資金來
      源、買賣價金流向明細等証明買賣事實外。另債務人呂美
      華於負債期間曾求助於其家人，故被告張林玉珠對債務人
      呂美華之財務狀況應無不知情之道理，而債務人仍居住於
      該系爭不動產，且抵押權債務人設定仍為呂美華，此有違
      一般交易慣例之事實亦可窺知買受人並無所有之意思，而
      移轉時點又為呂美華債務逾期履行困難之後，其移轉之意
      圖乃為脫產以避免遭債權人強制執行至為明顯，故難謂債
      務人與買受人雙方間無脫產之惡意。
    (五)綜上先、備位所述，按民法第87條之通謀虛偽意思表示，
      與同法第244 條第2 項之受益人明知有損害於債權人之權
      利者，該主觀要件之舉證須參酌客觀事實以為認定。實務
      上乃針對該買賣雙方所約定之價金是否顯不相當、債務人
      是否確實收受買賣價金（即資金流程）、買受人是否知悉
      債務人對金融機構負有債務且逾期未清償、土地登記謄本
      上所載之負擔之義務人（如：抵押權人）為誰、系爭買賣
      關係成立時點是否在債務人發生逾期不清償債務而陷於無
      資力之後或有無緊密相臨、債務人逾期不清償債務之時間
      長度等相關事實，以作為認定買賣雙方係通謀虛偽意思表
      示，或買受人係明知該買賣行為有損害於金融機構之證據
      及依據，故基於以上事實足證被告之所有權移轉行為顯係
      有害原告之債權。
  三、證據：提出被告呂美華系爭現金卡申請書及附件、信用卡
      約定條款、債權計算書、預備金金融卡密碼單領用證明、
      催收帳卡查詢、現金卡隨意金交易紀錄、嘉義縣水上鄉○
      ○段1056之2 地號土地登記第二類謄本、系爭建物登記第
      二類謄本、系爭建物異動索引、被告2 人之戶籍謄本。
  四、本院依職權調取被告呂美華95、96、97、98年度所得及財
      產歸戶資料。
乙、被告未於言詞辯期日到場, 亦未提出書狀作何聲明或陳述。
丙、本院得心證之理由：
  一、先位之訴部分
    (一)按第三人主張表意人與相對人通謀而為虛偽意思表示者，
      該第三人應負舉證之責（同院48年台上字第29號判例意旨
      參照）。所謂「民法第87條第1 項所謂通謀虛偽意思表示
      ，乃指表意人與相對人互相故意為非真意之表示而言，故
      相對人不僅須知表意人非真意，並須就表意人非真意之表
      示相與為非真意之合意，始為相當，若僅一方無欲為其意
      思表示所拘束之意，而表示與真意不符之意思者，尚不能
      指為通謀而為虛偽意思表示，在贈與或買賣契約，亦不能
      僅因契約當事人間有特殊親誼關係或價金之交付不實，即
      謂該贈與或買賣係通謀虛偽成立。原審謂上訴人未能舉證
      證明，僅以系爭買賣或贈與契約與常情不合為由，主張各
      該契約係出於通謀虛偽意思表示，為無可取，因而為上訴
      人敗訴之判決，洵無違誤。」同院86年度台上字第3865號
      判決要旨亦可參照。
    (二)原告主張被告呂美華於92年6 月向原告申請卡號00000000
      00000000號之現金卡使用，自95年4 月6 日起，帳款即開
      始逾期，至99年4 月22日止，消費記帳尚餘861,556 元整
      （內含消費本金458,712 元、利息402, 844元整）未給付
      ；而被告2 人為婆媳關係，原屬被告呂美華名下之系爭建
      物於95年7 月27日以買賣為登記原因，完成所有權移轉登
      記予被告張林玉珠等事實，為被告2 人所不爭執，復據原
      告提出被告呂美華系爭現金卡申請書及附件、信用卡約定
      條款、債權計算書、預備金金融卡密碼單領用證明、催收
      帳卡查詢、現金卡隨意金交易紀錄、嘉義縣水上鄉○○段
      1056之2 地號土地（系爭建物所坐落土地）登記第二類謄
      本、系爭建物登記第二類謄本、系爭建物異動索引、被告
      2 人之戶籍謄本等件在卷，可以信實。
    (三)本件被告2 人經本院合法通知，迄未到庭，亦未以言詞或
      書狀提出任何答辯，有如前述。依前揭舉證責任歸屬說明
      ，原告應就主張之被告2 人就系爭建物所為買賣、所有權
      移轉行為，均因係通謀而為虛偽意思表思而無效此情負舉
      證責任。而本院應加審究者，則為依原告所提前開證據，
      及所指被告呂美華出賣系爭建物於被告張林玉珠，並未辦
      理抵押權設定登記塗銷或抵押設定義務人名義變更；被告
      2 人嗣後仍繼續同住於系爭建物等情，是否足以為被告2
      人前揭債權、物權行為均屬通謀而為虛偽意思表示之證明
      。
    (四)按，依現行交易市場通例，抵押人與所擔保之債務同屬一
      人，抵押人出賣其抵押之不動產於他人後，抵押權設定登
      記未塗銷；或僅辦理所有權移轉登記於買受人，而未同時
      變更抵押權設定義務人名義者，其原因非一。或為出賣人
      對於買受人本負有債務，約定以所負債務折抵買賣價金之
      一部或全部作為代物清償手段；或因不動產價值事後貶落
      ，出賣所得價金不足以全額清償擔保之債務餘額。無論為
      前述何種情形，出賣人因買賣可以取得之現金均不足以清
      償擔保債務餘額；當出賣人再無資力清償因買賣可以取得
      之現金與擔保債務餘額間之差額時，基於抵押權人於擔保
      債務未獲全額清償前不可能同意塗銷抵押權設定登記，乃
      約定由買受人以應給付給出賣人之現金額為度（如為前述
      代物清償情形，應給付現金額則為買受人所負價金債務抵
      銷出賣人原負債務後之餘額），直接代出賣人清償抵押物
      擔保債務餘額於抵押權人，作為買賣價金支付方式。在此
      種交易態樣，出賣人雖未直接取得現金，但已因出賣抵押
      物而獲得消極財產減少之利益，故僅辦理所有權人名義變
      更，未塗銷抵押權設定登記及變更抵押設定義務人名義，
      並不違背情理。蓋抵押權為具有追及性之物權，不因抵押
      物所有人變更而受影響，單憑抵押設定義務人未變更為買
      受人此節，並無損於出賣人之權益。從而，徒執抵押人出
      賣抵押物後，抵押權設定登記未塗銷，或抵押設定義務人
      未變更為買受人此節，均不足作為當事人間之買賣、所有
      權移轉行為均屬通謀而為虛偽意思表示之認定，此甚灼然
      。觀諸卷附前揭土地、建物謄本可知，系爭建物抵押權設
      定緣由，係被告呂美華以當時名下所有系爭建物、被告呂
      美華之公公即訴外人張樹根以名下所有前開土地（建物基
      地），共同為訴外人台灣土地銀行股份有限公司（下稱台
      灣土地銀行）設定最高限額360 萬元抵押權，並於89年5
      月15日完成抵押權設定登記。但系爭建物既係建造完成於
      89年2 月24日，而在同年4 月21日辦理第一次登記，距本
      件95年7 月27日所有權移轉登記完成日已經6 年有餘；且
      供擔保台灣土地銀行最高限額360 萬元抵押權者，除系爭
      建物之外，尚有訴外人張樹根所有基地，當上述建物所有
      權移轉之時，建物價值是否足以全數清償前揭擔保債務餘
      額，更有疑義。被告呂美華縱可因出賣系爭建物自被告張
      林玉珠處取得全數價金，未必足以全額清償抵押權擔保之
      債務餘額，當此之際，身為抵押權人之台灣土地銀行自不
      可能同意塗銷系爭建物抵押權設定登記。從而，被告呂美
      華出賣系爭建物予被告張林玉珠，但系爭建物抵押權設定
      登記未因而塗銷，或抵押設定義務人名義未因而變更等情
      ，更不足證明原告此項主張。又，被告2 人既為婆媳關係
      ，被告呂美華於系爭建物出賣後仍與被告張林玉珠同住於
      所系爭建物，亦屬常有，是原告所謂違情之說，本院不採
      。依上說明，應認原告就此部分所為主張，並未盡其舉證
      責任，為無理由，應予駁回。
  二、備位之訴部分：
    (一)查原告以先位聲明訴請確認被告間就系爭不動產之買賣及
      移轉登記行為無效，並命塗銷該移轉登記，既無理由，本
      院即應就原告之備位聲明加以審酌，先予敘明。
    (二)次按，債務人出賣其財產非必生減少資力之結果，苟出賣
      之財產已獲得相當之對價，用以清償具有優先受償權之債
      務，則一方面減少其財產，一方面減少其債務，其對於普
      通債權人，即難謂為詐害行為；債權人對於債務人所為之
      有償行為，如欲聲請法院予以撤銷，必先證明自己之權利
      因該行為致受損害而後可，否則，申言之，債權人若欲援
      引民法第244 條訴請法院撤銷債務人所為之無償或有償行
      為時，必先證明債權人之權利確因債務人之行為而受損害
      ，始得為之，否則，即無撤銷權行使之可言，最高法院51
      年台上字第302 號、48年度台上字第388 號判例著有釋例
      。依前開先位之訴部分相關說明，原告不能舉證證明被告
      2 人就系爭建物所為買賣、所有權移轉行為屬通謀而為虛
      偽意思表示，是被告呂美華所為應屬有償之買賣行為，原
      告本於民法第244 條第2 項訴請撤銷本件被告2 人間之債
      權、物權行為，依上開說明，自應就被告2 人間之有償行
      為有害其債權、被告張林玉珠亦明知此情等法律特別要件
      ，加以舉證。經查，原告就被告2 人間之買賣行為有何類
      如買賣價金顯不相當，因而減少被告呂美華之積極財產，
      致使原告債權受有損害並未舉證。就被告張林玉珠於行為
      時亦明知其行為有害於被告呂美華之債權人一事，更未提
      出任何證據以實其說。僅空言被告呂美華於負債期間曾求
      助於其家人，故被告張林玉珠對債務人呂美華之財務狀況
      應無不知情之理，執此等臆測之詞，訴請本院依民法第24
      4 條第2 項規定，撤銷被告2 人間移轉系爭建物所有權之
      債權及物權行為，於法無據，甚為顯然，不應准許，併予
      敘明。
  三、綜上所述，原告先位之訴部分主張被告間通謀虛偽意思表
      示，就系爭不動產買賣關係不存在，委無理由，應予駁回
      。備位之訴部分原告本於民法第244 條第2 、4 項規定之
      法律關係，請求撤銷該等法律行為，並塗銷移轉登記之聲
      明，亦無理由，而應駁回。
丁、據上論結：原告之訴為無理由，依民事訴訟法第78條，判決
    如主文。
中    華    民    國    99    年    12    月    30    日
                    民二庭法  官  陳思睿
以上正本係照原本作成。
如對本判決上訴須於判決送達後20日內，向本院提出上訴狀並表
明上訴理由，如於本判決宣示後送達前提起上訴者，應於判決送
達後10日內補提上訴理由書（須附繕本）。如委任律師提起上訴
者，應一併繳納上訴審裁判費。
中    華    民    國    99    年    12    月    31    日
                          書記官  張富

司法院資訊處製作；財團法人民間司法改革基金會備份。
